【裁判字號】    99,上易,1077
【裁判日期】    991110
【裁判案由】    偽造文書
【裁判全文】
臺灣高等法院臺中分院刑事判決        99年度上易字第1077號
上  訴  人
即  被  告  乙○○
選任辯護人  徐文宗  律師
上列上訴人因偽造文書案件，不服臺灣臺中地方法院99年度易字
第1416號中華民國99年7月16日第一審判決（起訴案號：臺灣臺
中地方法院檢察署98年度偵字第17324號），提起上訴，本院判
決如下：
    主  文
原判決撤銷。
乙○○無罪。
    理  由
一、公訴意旨以：被告乙○○原係中華商業銀行臺中東興分行（
    民國97年3月中華商業銀行被匯豐銀行合併，改為匯豐銀行
    豐原分行，下仍稱中華商業銀行臺中東興分行）之副理，負
    責該分行之支票帳戶審核，為從事業務之人。緣於丙○○（
    另由臺灣彰化地方法院檢察署檢察官為不起訴處分確定）所
    經營之庫奇斯工業股份有限公司（下稱庫奇斯公司，址設彰
    化縣秀水鄉○○路402巷32號），自93年底即開始出現財務
    困難，信用不良，丙○○為能紓困，乃於得到戊○○之同意
    ，以其名義向中華商業銀行臺中東興分行申請支票存款帳戶
    ，並將其所申請之支票存款帳戶交由丙○○使用之情事，告
    知乙○○並當面請託並得其允諾予以幫忙。詎乙○○明知戊○○僅為庫奇斯公司之職員，與另一家「杉統公司」並無任
    何淵源，竟為幫助丙○○順利取得前開以戊○○名義申請之
    支票帳戶，乃基於業務上登載不實文書並持以行使之犯意，
    於94年10月6日某時，在戊○○向該銀行所申請之支票開戶
    申請書上，在「營業（服務）場所及營業情形」一欄，不實
    登載：「一、該員（即告訴人戊○○）為授信戶衫統負責人
    之媳婦，因擬購置不動產開店，所需擬向本行申請發給25張
    /本支票。二、經查該公司衫統與本行往來信用良好，及照
    會聯徵資料信用正常，擬申請准予發給，是否可行，呈請核
    示」等之內容，並持以向中華商業銀行臺中東興分行經理吳
    榮吉行使之，足以生損害於前開中華商業銀行對於支票存戶
    資料審核之正確性，因認被告所為，係犯刑法第216條、第2
    15條之行使業務登載不實文書罪嫌。
二、按犯罪事實應依證據認定之，無證據不得認定犯罪事實，刑
    事訴訟法第154條第2項定有明文；又不能證明被告犯罪或其
    行為不罰者，應諭知無罪之判決，復為同法第301條第1項所
    明定。次按，事實之認定，應憑證據，如未能發現相當證據
    ，或證據不足以證明，自不能以推測或擬制之方法以為裁判
    基礎；又認定不利被告之事實，須依積極證據，苟積極證據
    不足為不利於被告事實之認定時，即應為有利於被告之認定
    ，更不必有何有利之證據；且91年2月8日修正公布之刑事訴
    訟法第161條第1項規定：檢察官就被告犯罪事實，應負舉證
    責任，並指出證明之方法。因此，檢察官對於起訴之犯罪事
    實，應負提出證據及說服之實質舉證責任。倘其所提出之證
    據，不足為被告有罪之積極證明，或其指出證明之方法，無
    從說服法院以形成被告有罪之心證，基於無罪推定之原則，
    自應為被告無罪判決之諭知，最高法院30年上字第816號、4
    0年臺上字第86號、92年台上字第128號分別著有判例。
三、公訴意旨認被告涉有偽造文書罪嫌，係以下情為其論據。
  (1)被告坦承在戊○○向該銀行所申請之支票開戶申請書上，在
    「營業（服務）場所及營業情形」欄，登載：「一、該員（
    即告訴人戊○○）為授信戶衫統負責人之媳婦，因擬購置不
    動產開店，所需擬向本行申請發給25張/本支票。二、經查
    該公司衫統與本行往來信用良好，及照會聯徵資料信用正常
    ，擬申請准予發給，是否可行，呈請核示」等語。
  (2)依被告、丙○○及證人戊○○於偵查中之證述，足認丙○○
    確實於案發當時，以戊○○之名義，開立支票帳戶，並向乙○○請託。
  (3)被告雖辯稱：因行政疏失，係把「戊○○」與「蘇秀桂」個
    人資料填錯云云，惟依匯豐商業銀行東興分行函覆臺灣彰化
    地方法院檢察署98年4月17日（98）港匯銀（總）字第05612
    號「經查本行客戶資料，客戶蘇秀桂未於本行設立存款帳戶
    ，故無法提供94年間之支票存款開戶申請書正本」之內容，
    足認案發當時蘇秀桂未以其個人向前開中華商業銀行東興分
    行申請支票帳戶，被告乙○○自無如前開所稱係誤繕之可能
    。
四、訊據被告乙○○固坦承其於94年間為中華銀行東興分行副理
    ，並於94年間戊○○申請「支票存款開戶申請書」上，於「
    營業（服務）場所及營業情形」欄內登載上開內容等情，惟
    矢口否認有何業務登載不實文書及行使業務登載不實文書之
    犯行，辯稱：
  (1)中華商業銀行東興分行097傳字第0028號函，該函明確表明
    符合本行支票存款開戶條件及申請程序者，均可設立支票存
    款帳戶並發給空白支票。由此可知被告於填載時確係誤植，
    既屬誤植，則顯與「明知」要件不符，原判決置此未論。
  (2)上海匯豐銀行東興分行於97港會銀東字第0197號函更謂：「
    本行支票存款戶之開戶基本條件為年滿20歲之有行為能力人
    ，本人親自開戶簽署並向票據交換所查詢無退票紀錄。查戊○○於94年10月申請本行支票存款帳戶，且符合本行支票存
    款戶開戶條件。」，是被告有關戊○○之訪查之記載事項，
    自不足以影響及生損害於東興分行對支票存戶資料之審核之
    正確性。
  (3)從證人丁○○證述可知，戊○○當初申請開戶的承辦人為丁○○，被告於戊○○開戶時並未與其接觸，自不可能基於登
    載不實文書之犯意，故意在上開申請書上為不實訪查之記載
    ；又從證人蘇秀桂之證述可知，其確有於東興分行申請支票
    ，而其確實為杉統公司負責人之媳婦，倘若被告未與經理前
    往查訪，豈會知悉上開事實，被告僅係將應填載在蘇秀桂申
    請書上之文字誤載到戊○○的申請書上，並無明知之犯意；
    且再從證人吳榮吉之證述可知，蘇秀桂之資料因最後手續未
    完成，則其申請書則因銷毀而為留存，並非蘇秀桂未曾向東
    興分行請領支票，而被告確實有與證人一同前往查訪，之所
    以會發生誤載，無非因被告所任職之私人行庫，為節省人力
    成本，而造成作業上之疏失。
五、本院查：
  (一)被告於94年10月6日在戊○○向該銀行所申請之「支票存款
    開戶申請書」上，於「營業（服務）場所及營業情形」欄內
    登載：「一、該員（按指戊○○）為授信戶衫統負責人之媳
    婦，因擬購置不動產開店，所需擬向本行申請發給25張/本
    支票。二、經查該公司衫統與本行往來信用良好，及照會聯
    徵資料信用正常，擬請准予發給，是否可行，呈請核示」等
    情，業據被告供述明確，並有卷附「支票存款開戶申請書」
    影本1紙在卷可稽（見臺灣彰化地方法院檢察署96年度交查
    字第114號卷第1宗第48頁）。參酌：
  (1)被告於96年10月22日偵查時供稱：「當日有兩件之要申請帳
    戶的案件，其中另外一件事杉統公司負責人的媳婦，當初可
    能是我們內部填寫時筆誤，將戊○○的申請書以『杉統公司
    』負責人的媳婦的資料填具，我是綜合意見的調查員，回來
    之後交給內部人員查詢，．．。」（見96年度交查字第114
    號（卷一）第191-192頁）；97年11月17日檢察官偵訊時供
    稱：「當天我們訪查的客戶有好幾家，包括杉統公司負責人
    之媳婦，回到公司後，我將當天訪查的結果放在桌上撰寫，
    可能因此將杉統公司負責人之媳婦之部分寫到戊○○的申請
    書上面。」等語（見97年度偵緝字第288號第246-248頁）。
  (2)證人蘇秀桂於原審法院99年6月2日審理時證稱：「（問：你
    與衫統公司何關係？）答：那是我公婆開的。」「（問：如
    何認識〈被告〉？）答：是他幫我們辦理衫統公司貸款支票
    。」「（問：被告幫你們辦公司貸款支票時在何處服務？）
    答：中華商業銀行。」「（問：有無曾經向被告表示你要申
    請個人支票？）答：有。」「（問：有無到中華銀行東興分
    行去填寫支票存款開戶申請書？）答：我有去。也有填寫。
    」「（問：來銀行有無發給你支票？）答：因為後來我有發
    生一些事情，所以就沒有再去辦理。」「我公婆的公司出現
    財務危機，所以我就在忙公司的事情，就沒有再去辦理。「
    （問：當時為何要去申請支票？）答：因為我想要自己開店
    做生意。」「（問：開店做生意與你公婆公司出現財務危機
    ，有何關係？）答：我公婆是我家人，我需要幫忙他們。」
    「銀行有給我申請書簽名，應該是有提供身分證影本，其他
    的我就沒有印象了。「（問：當時有無在衫統公司任職？）
    答：我在那邊幫忙工作，我在做類似倉管的工作。」等語。
    綜合上情，被告於上開業務上所掌管之文書，確有登載不實
    之情形應無疑義，是本件被告罪責是否成立，決之於就上開
    不實登載是否有故意而定。
  (二)被告為上開不實登載之相關證據：
  (1)依偵查卷附（98年度偵字第17324號第7-9頁）支票存款戶處
    理規範所示：「二、自然人、公司、行號、政府機關、學校
    、公營事業及其他團體均得向銀行申請開戶。」「三、銀行
    對於申請開戶之自然人，應核對確為本人，並由開戶人依約
    定當面親自簽名或蓋章或簽名及蓋章於支票存款往來約定書
    暨印鑑卡上，並留存身分證影本，外國人開戶應在台設有住
    所，並須留存護照及居留證影本。無行為能力人及限制行為
    能力不得申請開戶。」「拒絕往來未經解除者，不得申請開
    戶。」「前項之審核，受理開戶之銀行應向票據交換所查詢
    ，或由申請人依『票據交換所受理票據信用資料查詢須知』
    申請本人票信資料以供審核。」等語。
  (2)證人丁○○於本院審理時之證述：「（問：94年你在哪裡任
    職、擔任何種職務？）中華銀行東興分行，擔任支票存款業
    務櫃臺。」「（問：個人申請支票存款帳戶要如何辦理？流
    程為何？）本人要攜帶身分證件、印章、先填寫申請書。」
    「（問：申請人填寫申請書交給你們，你們要做什麼動作？
    ）沒有一定要馬上要交給我們，我們會希望他先在我們銀行
    開立活期帳號往來一陣子。」「（問：假如申請人已經有活
    期帳號，你們會如何處理？）我們會先查他得信用紀錄，假
    如身分證請領紀錄，往來是否正常、是否有信用卡不良紀錄
    。」「（問：往來是否正常要向哪個單位查詢？）電腦聯徵
    查詢。」「（問：電腦聯徵查詢沒有問題，接著你們如何處
    理？）如果都可以的話，我們會問他有什麼需求，例如做生
    意需要開票或有什麼特殊需要。」「（問：所以開戶的原因
    是由你們這邊會做初步的詢問嗎？）個人的話，我們會問為
    何需要請票使用。」「（問：個人申請支票、初步審核後，
    銀行中誰有權決定是否核發？）分行經理。」「（問：客戶
    經過你們通知後，他沒有來存一萬元，這些資料銀行會如何
    處理？）銀行會退還給他，如果他有開活期戶頭來銀行時退
    還給他。」「（問：假如申請人，他不來的話，銀行是否會
    銷毀資料？）我不記得，應該會銷毀。」等語。
  (3)證人戴子凡於97年11月3日偵查中之供述：「（問：是否為
    中華銀行東興分行之員工？擔任何職務？）是的。現在是業
    務員，有從事支票開戶的調查工作。」「（問：貴行客戶申
    請設立個人戶的支票存款帳戶時，除了該客戶需為年滿20歲
    之有行為能力人，本人親自簽署申請文件及查無退票紀錄外
    ，是否還要審查該客戶與貴行之往來時間、往來金額及該客
    戶申請支票的用途？）一般有行為能力人，票信正常就可以
    開戶，至於往來時間往來金額及請票用途，是經理用以決定
    要核發幾張支票的。」「（問：該客戶與貴行之往來時間、
    往來金額及該客戶申請支票的用途，是否為調查員審查時之
    該填載事項？）一般會寫，但不是說沒有往來就不能開戶。
    」「（問：為何要審查或參酌這些事項？）往來比較久，金
    額比較高，經理就會給比較多張，如果沒有往來的話，一般
    經理有會給25張的支票。」「（問：這種狀況是否會影響經
    理的裁決？）有可能會，連張數也會，但這些都是經理的裁
    量，沒有硬性規定，一般就算往來時間短、往來金額少，只
    要符合有行為能力，票信沒有問題，本人親簽等條件，都會
    同意開戶，在同意開戶時決定給予支票的張數，一般基本的
    張數都是25張，只有很少數個案會給少25張，例如授信戶已
    經為拒絕往來戶，但他太太正常的話，就會由他太太的名義
    申請開戶，看他尚須幾期款，我們就會給他幾張的支票開用
    。」「（問：有無其他陳述？）這種邏輯就跟到銀行借款一
    樣，一開始就是基本條件沒有問題就會借，如果有提供抵押
    品，我們就多借一點，他若事後無力償還我們也是沒有辦法
    。」等語（見97年度偵緝字第288號第232-234頁）。
  (4)證人吳榮吉於原審審理時之供述：「（問：你在民國94年9
    、10月時，是否任職於中華銀行東興分行擔任經理？）是的
    。」「（問：當時被告擔任何職？）辦理企業放款之帳戶管
    理員，負責關於企業放款之業務。」「（問：被告之業務有
    無包括自然人申請支票存款帳戶？）應該是不包括。」「（
    問：於94年9、10月間有無與被告一同去拜訪庫奇斯公司及
    衫統公司？）印象中有去拜訪過，是與被告一起去的。」「
    （問：蘇秀桂於94年9、10月時，有無要申請支票開戶？）
    應該是有申請，我才會看到申請書。」「（問：為何目前並
    未看到蘇秀桂的申請書？）申請書最終是由我批准，若申請
    程序之資料均具備，一般我都會批准。蘇秀桂的申請書我應
    該是有看過。如果蘇秀桂沒有完成支票存款的開戶程序後，
    分行就會把他的申請書銷毀掉。我批示核准申請書之後會交
    給樓下作業部門者主管，然後經由主管請經辦通知客戶來存
    入一萬元及領票。」「（問：自然人到銀行開立支票存款帳
    戶，須具備何要件？）第一要到服務台申請，要提供身分證
    及第二證件，並確切本人親簽，之後我們調聯徵了解客戶有
    無票信的問題，如果票信有問題就不核准，若票信無問題，
    因為我們銀行比較嚴謹，所以通常還會再請相關人員再做確
    認是否為申請人本人，確認完之後再送給我准駁。」「（問
    ：戊○○支票開戶存款申請書上之『營業場所及營業情形』
    欄內所記載的這些字是否被告所寫？）是的。」「（問：經
    副襄理欄所寫准予開戶並發給25張，是否你所寫？）是的。
    」「（問：一般自然人准予開立支票存款通常會發給幾張支
    票？）第一次往來通常都是二十五張。」「（問：是否知悉
    戊○○非衫統公司有限公司負責人之媳婦？）我不知道。」
    「（問：如果剛剛被告所寫的那些字，沒有寫上該員為授信
    戶衫統公司負責人之媳婦，這樣是否還是會准許開戶？）會
    。」「（問：為何會准許？）坦白說，內容所載為何非重要
    ，最主要的是本人來親簽、票信無問題就會核發。」「（問
    ：是否還記得中華銀行支票存款戶開戶作業程序之內容？）
    記得，最重要的一點是無須派人去做訪查確認的動作，只要
    個人戶到服務台申請，其票、債信均無問題，票就可以發給
    申請人。」「（問：既然你表示最重要的一點是無須派人去
    做確認的動作，為何在戊○○申請案件中，還要被告去做訪
    查確認的動作？）這是我們銀行的內部規範，我們銀行對於
    個人戶及公司戶都是一致的。我剛才陳述的是一般金融機構
    的情形，但我們銀行就企業跟個人是共用一份支票存款開戶
    申請書，該申請書有關於查訪的欄位，所以就個人申請也是
    要做查訪的動作。」等語（見原審卷第30-37頁）。
  (5)香港上海匯豐銀行（原中華商業銀行）股份有限公司東興分
    行97年10月7日港匯銀東字第197號函所示：「二、本行支票
    存款戶之開戶基本條件為年滿20歲之有行為能力人，本人親
    自開戶簽署，並向票據交換所查詢無退票紀錄。」「三、查
    戊○○於94年6月間申請本行現金卡、94年9月30日申請活期
    儲存款、94年10月申請本行支票存款帳戶，且符合本行支票
    存款戶之開戶條件。」等情（見97年度偵緝字第288號第227
    頁）。
  (6)中華商銀東興分行97年2月5日97傳字第0028號函所示：「一
    、附件之「營業（服務）場所及營業情形」一欄內容，係由
    本行行員乙○○陳報、填寫、年籍為1962年臺灣台北出生。
    」「二、戊○○並非杉統公司負責人之媳婦，該等不符事實
    之記載，經查係屬本行調查員乙○○之誤植。」「三、符合
    本行支票存款開戶條件及申請程序者，均可設立支票存款帳
    戶並發給空白支票，與該等記載無直接關係。」等情（見96
    年度交查字第114號（卷二）第29頁）。
  (三)依下列理由，尚乏積極證據足認被告有登載不實之犯罪故意
    ：
  (1)依「支票存款戶處理規範」規定、中華商業銀行內部規範及
    證人丁○○等人之證述，被告登載系爭文字就戊○○是否取
    得支票無直接關係，亦即被告為在系爭戊○○「支票存款開
    戶申請書」登載上開文字，就戊○○請領支票與否不生影響
    。被告既任職於中華商業銀行，難謂不明此情，在事理上，
    即不須故意為不實之登載，故其欠缺犯罪動機甚明。
  (2)依證人即案發當時擔任中華商業銀行東興分行經理之吳榮吉
    之證述，其確實與被告一同前往杉統及庫奇斯等二家公司查
    訪等語，參酌證人吳榮吉在系爭支票存款開戶申請書上核可
    ，並填載「准予開戶並發給25張（空白支票）」等情，被告
    既與證人吳榮吉一起前往兩處查訪，被告果若有故為登載不
    實之故意，而吳榮吉又擁有核可之權，被告如何矇騙過關，
    亦屬難解。況中華商業銀行在查明後，亦以上開公文向承辦
    檢察官表示：「戊○○並非杉統公司負責人之媳婦，該等不
    符事實之記載，經查係屬本行調查員乙○○之誤植」等情如
    前所述。
  (3)證人丙○○於偵查中固供稱：「伊認識乙○○，伊有請乙○○幫戊○○申請支票，他就說好。」「乙○○對伊說回去查
    查看戊○○的信用有沒有問題，沒有問題就可以幫忙。」等
    語，核與證人戊○○亦於偵查中供稱：「伊認識乙○○，曾
    在乙○○任職的銀行開個人支票帳戶，支票是丙○○要使用
    的，要用伊的名字開立的」等語相符。然被告任職中華商業
    銀行，其在職權可能範圍內協助客戶本即事理之常，此與被
    告在業務故意為不實登載並無必然關係，尚難執此為被告不
    利之認定。
六、綜上所述，公訴人所舉上開證據，其證明力尚未到達至通常
    一般之人均不致有所懷疑而得確信其為真實之程度，就被告
    是否有偽造文書故意尚有合理之懷疑存在，本院盡調查能事
    ，復查無其他積極證據足資證明被告犯罪，本院既無從形成
    對被告不利之確信，依前開證明依法自應為無罪之諭知。被
    告上訴否認有偽造文書故意為有理由，原審未查，遽為被告
    有罪之判決，尚有未洽，應予撤銷改判，為被告無罪之判決
    。
七、據上論結，應依刑事訴訟法第369條第1項前段、第364條、
    第301條第1項，判決如主文。
本案經檢察官甲○○到庭執行職務。
中    華    民    國    99    年    11   月     10    日
            刑事第四庭    審判長法  官  洪  耀  宗
                                法  官  林  清  鈞
                                法  官  劉  登  俊
以上正本證明與原本無異。
不得上訴。
                                書記官  張  惠  彥
中    華    民    國    99    年    11    月    10    日

司法院資訊處製作；財團法人民間司法改革基金會備份。
